【裁判字號】    95,訴,176
【裁判日期】    951124
【裁判案由】    分割共有物
【裁判全文】
臺灣屏東地方法院民事判決               95年度訴字第176號
原      告  天○○
被      告  酉○○
            癸○○
            丁○○
上開2人共同
訴訟代理人  乙○○
被      告  庚○○
            己○○
            壬○○○
            辛○○
            子○○
            丙○○
            戊○○
            辰○○
            巳○○
                        1
            卯○○
            申○○
            午○○
                        13弄.
            丑○○
            寅○○
            未○○
            戌○○
            亥○○
            甲○○
                        4樓
上列當事人間請求分割共有物事件，本院於民國95年11月10日言
詞辯論終結，判決如下：
    主  文
被告癸○○、丁○○、庚○○、己○○、壬○○○、辛○○、子
○○、丙○○、戊○○、辰○○、巳○○、卯○○、申○○、午
○○、丑○○、寅○○、未○○、戌○○、亥○○、甲○○應就
被繼承人柯明居所有，坐落屏東縣潮州鎮○○段一一一四地號土
地、同段一一一六地號土地之應有部分各一二三五五分之五五，
辦理繼承登記。
兩造共有之屏東縣屏東縣潮州鎮○○段一一一四地號土地、面積
三六一九點二五公尺，同段一一一六地號土地、面積八四四七點
一九平方公尺，依下列方法分割：如附圖所示編號1114部分面積
二四三一點三九平方公尺、編號1116部分面積五六七四點七六平
方公尺分歸被告酉○○取得；如附圖所示編號1114－A001部分面
積一一七一點七五平方公尺、編號1116－A001部分面積二七三四
點八三平方公尺分歸原告取得；如附圖所示編號1114－A002部分
面積一六點一一平方公尺、編號1116－A002部分面積三七點六平
方公尺分歸如附表所有權人欄所示之人，依應有部分欄所示比例
保持共有。
訴訟費用由被告酉○○負擔一二三五五分之八三○○、如附表所
有權人欄所示之人負擔一二三五五四分之五五，餘由原告負擔。
    事實及理由
甲、程序方面：
一、按訴狀送達後，原告不得將原訴變更或追加他訴。但該訴訟
    標的對於數人必須合一確定時，追加其原非當事人之人為當
    事人者，不在此限，民事訴訟法第255 條第1 項第5 款定有
    明文。本件原告於起訴時係列共有人之一即被繼承人柯明居
    之繼承人被告癸○○、丁○○、庚○○、己○○、丙○○及
    亦為被繼承人柯明居之繼承人然於起訴前死亡之柯文清之繼
    承人戊○○、壬○○○、辛○○為被告，惟被繼承人柯明居
    之繼承人尚有柯文龍、柯文虎及柯玉娥，且柯文龍、柯文虎
    及柯玉娥均已於起訴前死亡，原告乃追加起訴柯文龍之繼承
    人辰○○、巳○○、卯○○、申○○、午○○、甲○○，柯
    文虎之繼承人丑○○、寅○○、未○○，及柯玉娥之繼承人
    戌○○、亥○○為被告（見本院卷第101 至102 頁），核均
    無不合，應予准許。
二、再按言詞辯論期日，當事人之一造不到場者，得依到場當事
    人之聲請，由其一造辯論而為判決，民事訴訟法第385 條第
    1 項前段定有明文。查本件被告庚○○、己○○、丙○○、
    辰○○、巳○○、卯○○、申○○、午○○、甲○○、丑○○、寅○○、未○○、戌○○、亥○○經合法通知，而未於
    言詞辯論期日到場，核無民事訴訟法第386 條各款所列情形
    ，爰依原告之聲請，由其一造辯論而為判決。
乙、實體方面：
一、原告起訴主張：坐落屏東縣潮州鎮○○段1114地號土地、面
    積3619.25 平方公尺及同段1116地號、面積8447.19 平方公
    尺土地（下稱系爭土地），係原告與被告酉○○及訴外人柯
    明居共有，其應有部分依序分別原告12355 分之4000、被告
    酉○○12355 分之8300、訴外人柯明居12355 分之55，而訴
    外人柯明居已死亡，其繼承人有被告癸○○、丁○○、庚○○、己○○、丙○○及訴外人柯文清、柯文龍、柯文虎及柯
    玉娥，訴外人柯文清、柯文龍、柯文虎及柯玉娥均於起訴前
    死亡，柯文清之繼承人為被告戊○○、壬○○○、辛○○，
    柯文龍之繼承人為被告辰○○、巳○○、卯○○、申○○、
    午○○、甲○○，柯文虎之繼承人為被告丑○○、寅○○、
    未○○，柯玉娥之繼承人則為被告戌○○、亥○○。兩造並
    無不能分割之約定，且共有人不能達成分割協議，爰依法訴
    請分割，並請求如附圖及附表一所示分割系爭土地。又系爭
    土地原共有人柯明居之上開繼承人尚未辦理繼承登記，爰併
    請求其等就被繼承人柯明居之應有部分辦理繼承登記。並聲
    明：(一)如主文第1 項所示；(二)請准將系爭土地按各共有人之
    應有部分判決分割。
二、被告則以：
  (一)被告酉○○、癸○○、丁○○均同意按如附圖所示分割方案
    分割系爭土地。
  (二)其餘被告經合法通知，未於言詞辯論期日到場，亦未提出任
    何書狀作何聲明或陳述。
三、兩造不爭執事項：
  (一)坐落屏東縣潮州鎮○○段1114地號土地、同段1116地號土地
    為兩造所共有，原告之應有部分均為12355 分之4000，被告
    酉○○之應有部分均為12355 分之8300，被告癸○○、丁○○、庚○○、己○○、壬○○○、辛○○、子○○、丙○○
    、戊○○、辰○○、巳○○、卯○○、申○○、午○○、丑
    ○○、寅○○、未○○、戌○○、亥○○、甲○○就被繼承
    人柯明居之應有部分均為12355 分之55，，
  (二)兩造就上開土地並無不分割之約定，亦無不能分割之情形，
    惟無法達成分割協議。
四、兩造爭執之事項：
    系爭土地依法可否分割？如可，又應以何方法分割？
五、法院之判斷：
  (一)按各共有人，得隨時請求分割共有物。但因物之使用目的不
    能分割或契約訂有不分割之期限者，不在此限。又共有物之
    分割，依共有人協議之方法行之。分割之方法，不能協議決
    定者，法院得因任何共有人之聲請，以原物分配於各共有人
    ，民法第823 條第1 項、第824 條第1 項、第2 項第1 款分
    別定有明文。又分割共有物既對物之權利有所變動，即屬處
    分行為之一種，凡因繼承於登記前已取得不動產物權者，其
    取得雖受法律之保護，不以其未經繼承登記而否認其權利，
    但繼承人如欲分割其因繼承而取得公同共有之遺產，因屬於
    處分行為，依民法第759 條規定，自非先經繼承登記，不得
    為之，且為訴訟經濟計，當事人一訴請求辦理繼承登記後再
    為分割，並無不可，最高法院68年度第13次民事庭會議、70
    年度第2 次民事庭會議決議、69年台上字第1012號判例可資
    參照。
  (二)本件原告主張系爭土地為，係原告與被告酉○○及訴外人柯
    明居共有，其應有部分依序分別原告12355 分之4000、被告
    酉○○12355 分之8300、訴外人柯明居12355 分之55。而訴
    外人柯明居已於民國48年2 月29日死亡，其繼承人有被告癸○○、丁○○、庚○○、己○○、丙○○及訴外人柯文清、
    柯文龍、柯文虎及柯玉娥，訴外人柯文清、柯文龍、柯文虎
    及柯玉娥分別於起訴前之84年6 月26日、78年1 月14日、93
    年7 月19日、94年7 月20日死亡，柯文清之繼承人為被告戊○○、壬○○○、辛○○，柯文龍之繼承人為被告辰○○、
    巳○○、卯○○、申○○、午○○、甲○○，柯文虎之繼承
    人為被告丑○○、寅○○、未○○，柯玉娥之繼承人則為被
    告戌○○、亥○○，均尚未辦理繼承登記；又系爭土地並無
    不能分割之情形，兩造亦無不分割之特約，且就分割方法未
    能達成協議之事實，業據原告提出土地登記謄本、被繼承人
    柯明居之繼承系統表、戶籍謄本為證，自堪信為真實，則原
    告依共有物分割請求權，訴請被告癸○○等20人辦理繼承登
    記，並請求分割系爭土地，揆諸前揭說明，自無不合。
  (三)次按請求共有物之分割，應由法院依民法第824 條命為適當
    之分配，不受當事人主張之拘束，法院則應參酌當事人之聲
    明、共有物之性質、經濟效用及全體共有人利益等公平決定
    之。物之方法，而認為變價分割，較不可行。至於倘原物分
    割單獨所得面積過小，無法發揮農地之應有利用價值，則以
    數共有人維持共有，則較為適當。經查：
    1.系爭土地地目均為一般農業區農牧用地，系爭土地南側緊
      鄰寬約3.5 公尺之私設道路可通行至公路，系爭1114地號
      土地現由原告占用種蓮霧樹，系爭1116地號土地現由被告
      酉○○占用養殖泰國蝦等情，為原告、被告酉○○、癸○○、丁○○所不爭執，並經本院至現場勘驗明確，且囑託
      屏東縣潮州地政事務所派員實施測量，有勘驗筆錄及土地
      複丈成果圖在卷可稽（見本院卷第165 頁、第214 頁）。
    2.就系爭土地，原告主張分割成如附圖所示3 筆土地，由各
      共有人單獨所有等語，而被告酉○○、癸○○、丁○○亦
      同意上開分割方案（見本院卷第267 頁）。是本院審酌各
      共有人之使用現況位置、應有部分比例，及兩造就系爭土
      地所提出之分割方案可謂一致，且兩造所獲分配土地面臨
      公路之面寬亦已依據土地形狀之完整性及兩造應有部分之
      大小加以調整，尚稱公平等情，復參考各自應有部分比例
      面積，認如附圖所示之分割方法為允當；訴外人柯明居就
      系爭土地之應有部分分割後面積分別為16.11 平方公尺、
      37.6平方公尺，辦理繼承登記後之共有人達20人，倘再予
      以分割，單獨所得面積過小，無法發揮農地之應有利用價
      值，以共有人癸○○等20人維持共有，較為適當爰判決如
      主文第2 項所示。
六、本件事證已臻明確，兩造其餘攻擊防禦及舉證，經核與本件
    判決結果無影響，爰不加以一一論擬，附此敘明。
七、據上論結，原告之訴為有理由，依民事訴訟法第385 條第1
    項前段、第78條、第80條之1 、第85條第1 項但書，判決如
    主文。
中    華    民    國    95    年    11    月    24    日
                  民事第二庭    法  官  楊文廣
正本係照原本作成。
如不服本判決，應於收受送達後20日內向本院提出上訴書狀，其
未表明上訴理由者，應於提出上訴後20日內向本院補提理由書狀
（均須按他造當事人之人數附繕本）
                                書記官  顏子仁
中    華    民    國    95    年    11    月    24    日
附表：
┌───┬─────┬───────┐
│編號  │所有權人  │應有部分      │
├───┼─────┼───────┤
│一    │癸○○    │1/10          │
├───┼─────┼───────┤
│二    │丁○○    │1/10          │
├───┼─────┼───────┤
│三    │庚○○    │1/10          │
├───┼─────┼───────┤
│四    │己○○    │1/10          │
├───┼─────┼───────┤
│五    │丙○○    │1/10          │
├───┼─────┼───────┤
│六    │戊○○    │1/10          │
├───┼─────┼───────┤
│七    │辰○○    │1/6           │
├───┼─────┼───────┤
│八    │巳○○    │1/6           │
├───┼─────┼───────┤
│九    │卯○○    │1/6           │
├───┼─────┼───────┤
│十    │申○○    │1/6           │
├───┼─────┼───────┤
│十一  │午○○    │1/6           │
├───┼─────┼───────┤
│十二  │甲○○    │1/6           │
├───┼─────┼───────┤
│十三  │丑○○    │1/30          │
├───┼─────┼───────┤
│十四  │寅○○    │1/30          │
├───┼─────┼───────┤
│十五  │未○○    │1/30          │
├───┼─────┼───────┤
│十六  │壬○○○  │1/30          │
├───┼─────┼───────┤
│十七  │辛○○    │1/30          │
├───┼─────┼───────┤
│十八  │子○○    │1/30          │
├───┼─────┼───────┤
│十九  │戌○○    │1/20          │
├───┼─────┼───────┤
│二十  │亥○○    │1/20          │
└───┴─────┴───────┘


司法院資訊處製作；財團法人民間司法改革基金會備份。
